臺灣高等法院刑事判決　　　　　　　　　　　　　　九十三年度上訴字第四五二號
　　上　訴　人
　　即　被　告　丁○○
　　選任辯護人　林達傑律師
　　上　訴　人
　　即　被　告　丙○○
　　指定辯護人　本院公設辯護人　甲○○
右上訴人因殺人未遂等案件，不服臺灣基隆地方法院九十二年度訴字第三四一號，中
華民國九十二年十二月十七日、九十三年一月六日第一審判決（起訴案號：臺灣基隆
地方法院檢察署九十二年度偵字第八一、一二三○、二○六三號），提起上訴，本院
判決如左：
    主  文
上訴駁回。
丁○○緩刑伍年。
    事      實
一、丙○○曾於民國八十八年間，因犯詐欺罪經台灣台中地方法院分別判處有期徒刑
    六月及六月，並定執行刑為有期徒刑十月確定，於八十九年十一月三十日縮刑執
    行完畢（檢察官誤為八十九年十二月一日執畢），仍不知悔改。復於九十一年間
    搬遷至基隆市○○路十六號居住，與丁○○為對門鄰居。九十一年十二月二十四
    日二十三時十分許，丙○○服用醫師開給之鎮靜藥劑而呈精神耗弱狀態，卻無故
    至丁○○宅前叫囂，並基於毀損之故意，拾起路旁無主而為其先占所有之木棍一
    支，擊打戴宅大門，損壞門上窗戶，足生損害於丁○○本人。丁○○因罹脊椎炎
    ，行動較為不便，遂持家中竹竿自窗戶伸出戳擊丙○○，劉返家取其所有之斧頭
    一把，接續前揭犯意，損壞戴宅大門（含紗門），亦足生損害於丁○○。嗣由鄰
    人出面將丙○○勸回家中，二人因而結怨。未久，丙○○仍在精神耗弱狀態，竟
    另行基於放火燒燬他人住宅之故意，持其所有裝有汽油之保特瓶一個，至戴宅前
    往內潑灑，並取出其所有之打火機一只著手欲點火引燃。丁○○見此現在不法之
    侵害，慮及自己行動不便，且母親於屋內睡覺，如起火後二人恐無法逃生，為防
    衛自己及其母之生命、身體之權利，遂萌殺人之犯意持己有之尖刀一把衝出門外
    ，朝丙○○胸背後用力刺去，致丙○○左背穿刺傷、合併左下肺葉穿刺傷、臉部
    撕裂傷之傷勢，幸經鄰人報警送醫急救後始倖免於死，並經警扣得上開丁○○所
    有供犯罪所用之尖刀一把；丙○○所有之木棍一支、斧頭一把、打火機一只及保
    特瓶一個。
二、九十二年三月二十四日下午，丙○○因前揭案件至台灣基隆地方法院檢察署應訊
    後返家服用安眠藥劑，已呈精神耗弱狀態，仍心有未甘，思與丁○○談判賠償事
    宜，即於翌日（九十二年三月二十五日）凌晨一時許，先在丁○○宅前叫囂，並
    以手提音響擊開大門，再持其所有之木棍一支無故侵入戴宅內，丁○○前見丙○○叫囂時來意不善，則持己有之菜刀一把在手，雙方見狀即各基於傷害之犯意揮
    砍，丙○○因而受有左側顱頂部切割傷六×三公分、右側手腕橈骨側切割傷三道
    、合併橈動脈、橈側屈腕長肌、橈側屈腕短肌、仲姆長肌及外展姆短肌切斷、左
    側姆指掌側切割傷三公分之傷害；丁○○則受有頭部裂傷六×０．五公分之傷害
    。嗣經警循線查獲，並扣得上開丁○○所有之菜刀一把及丙○○所有之木棍一支
    。
三、案經丙○○、丁○○訴由基隆市警察局第二分局報請台灣基隆地方法院檢察署檢
    察官偵查起訴。
    理      由
壹、被告丙○○部分：
一、被告丙○○於本院審理時未到庭，惟據被告於原審時矢口否認有右揭犯行，並辯
    稱：伊領有殘障手冊，醫師開安眠藥給伊吃，九十一年十二月二十四日晚上發什
    麼事，伊不清楚，醒來就在醫院。九十二年三月二十四日當晚有找丁○○理論，
    好像有拿木棍敲他的門，然後就不省人事云云。
二、經查：
  (一)被告丙○○於右揭時地持木棍、斧頭毀損丁○○宅門，並持裝有汽油之保特瓶潑
    灑汽油於戴宅大門及門前路上等情，除據丁○○於偵審中指述綦詳外，即證人張
    賀吉亦結證稱：看到丙○○砸東西、第一次拿棍子，第二次拿斧頭，都是砸門，
    當時下去有聞到汽油味等語，而到現場處理之警員即證人乙○○結證稱：伊到現
    場，看到二人（按指丙○○、丁○○）均倒在義六路十號家門口，在現場查扣寶
    特瓶，寶特瓶有汽油味道，義六路十號門板有潑灑汽油痕跡；另一到現場之警員
    即證人蔡長穎結證稱：伊到現場週邊有聞到汽油味道，是他們家的週邊各等詞，
    且有戴宅遭毀損之照片附卷可稽，及被告丙○○用以毀損之斧頭一把、木棍一支
    ；用以裝汽油之保特瓶一個扣案可佐。該保特瓶復據被告丙○○於偵查中自承為
    其所有，為檢察官送請內政部警政署刑事警察局鑑定，其內之殘餘物檢出汽油成
    份，有該局九十二年五月十五日刑鑑字第０九二００六七八四二號鑑驗通知書在
    卷可按，足徵被告丙○○毀損戴宅大門在先，繼潑灑汽油於戴宅大門及門前路上
    甚明。
  (二)丁○○所有之基隆市○○路十號，為其與母親同住之現供人使用住宅，業據其供
    明在卷。茲應審究者厥為被告丙○○潑灑汽油後，是否已「著手」於放火行為？
    按著手即為開始實行犯罪行為之意。何時為開始此實行行為，其認定標準，本有
    主觀說及客觀說之別。然為免失衡，現學說上已採「主客觀之混合理論」，即自
    行為人之全體計劃觀之，法益侵害之危險性甚為迫切，行為人之犯意已明確表現
    者即為著手，以免偏側主觀面或客觀面，而難得其平。查丙○○潑灑汽油後即持
    打火機欲行點火，已據丁○○指證明確，而丁○○更因此現在不法侵害而為防衛
    自己及其母生命身體之權利，持刀刺殺丙○○，詳如後述，且證人乙○○亦證稱
    ：丙○○有抽煙習慣，伊在路上看過等語，並有丙○○自承為其所有之打火機扣
    案可佐。故丁○○所稱丙○○斯時已持打火機欲行點燃乙節應係屬實。被告既潑
    灑汽油並取打火機欲行點燃，主觀上已飛躍表現其放火犯意，客觀上已密切接近
    於放火之行為，其侵害法益之危險已甚為迫切，應認已開始著手實行放火罪，雖
    未致生放火燒燬之結果，惟仍屬放火燒燬現供人使用住宅之未遂（普通未遂、障
    礙未遂，並非檢察官所指之中止未遂）。
  (三)被告丙○○於九十二年三月二十五日凌晨所為無故侵入住宅及傷害等犯行，亦據
    丁○○指訴綦詳，且有驗傷診斷書在卷足憑及木棍一支扣案可佐，參諸被告亦自
    承是日拿木棍敲門等情以觀，丁○○此部分指訴應屬信而有徵。
  (四)被告雖以其二次均經服用鎮靜藥劑（安眠藥），對於其所為不甚清楚為辯，然經
    原審送請長庚醫院基隆分院鑑定其行為時之精神狀態，據覆略稱：劉員（即丙○○）長期未適當治療高血壓與酒精、藥物的濫用對其認知功能造成明顯傷害，劉
    員案發時出現意識不清、失憶和行為的去抑制，加上腦部已產生退化，很可能當
    時還達到瞻妄之狀態。據劉員自述二次都是使用藥物後，仍有意識到戴員住處，
    且記得第二次帶木棍去找對方理論，因此判斷對其傷害他人之行為有部分責任能
    力，此有該院精神鑑定報告書附卷可參。再參酌上開鑑定意見，並審酌被告行為
    時尚知與人衝突後思圖報復而持木棍、斧頭毀損、潑灑汽油欲行點火及持木棍進
    入戴宅傷人等情，其知覺理會及判斷作用並未完全喪失，僅係較常人減衰而已，
    故認定被告二次行為時應係達於精神耗弱狀態，而非心神喪失。
  (五)綜就上情，被告空言否認犯罪，不足採信，其犯行堪以認定，應依法論科。
三、核被告丙○○所為，係犯刑法第一百七十三條第三項、第一項之放火燒燬現供人
    使用住宅未遂罪、刑法第三百五十四條毀損罪、第三百零六條第一項無故侵入住
    宅罪及刑法第二百七十七條第一項傷害罪。其所犯無故侵入住宅罪與傷害罪間有
    方法結果之牽連關係，應從較之傷害罪處斷。檢察官雖未就無故侵入住宅部分起
    訴，然與已起訴之傷害罪有如上述牽連犯之裁判上一罪關係。故為起訴效力所及
    ，本院告知此項罪名後併予審理。所犯傷害罪與放火燒燬現供人使用住宅未遂罪
    、毀損罪間，犯意各別、要件不同、行為互異，應予分論併罰。其曾犯如事實欄
    所載犯罪科刑及執畢情刑，有台灣基隆地方法院檢察署刑案資料查註紀錄表、本
    院全國被告前案紀錄表存卷可查，其於執畢後五年內再犯有期徒刑以上之刑之上
    開各罪，為累犯，依法加重其刑。其著手於放火行為，未生燒燬結果，已如前述
    ，為未遂犯，就放火部分宜減輕其刑（並先加後減）。其行為時屬精神耗弱之狀
    態，亦如前述，依法宜減輕其刑，並先加後減之，其中放火未遂就減輕部分，並
    遞減之。原審認被告罪證明確，適用刑法第一百七十三條第三項第一項、第三百
    五十四條、第二百七十七條第一項、第三百零六條第一項、第二十六條前段、第
    十九條第二項、第四十七條、第五十一條第五款、第三十八條第一項第二款、罰
    金罰鍰提高標準條例第一條前段之規定，及審酌其如前述素行，犯罪危害公共安
    全及他人財產法益甚鉅，並其犯罪後態度等一切情狀，就所犯之罪分別量處有期
    徒刑一年十月、四月、四月，再定其執行刑為有期徒刑二年三月。復說明扣案之
    保特瓶一個、打火機一只為放火所用；木棍二支，其中一支為毀損所用，另一支
    則為傷害所用；斧頭一把則為毀損所用，且均係被告所有之物（其中木棍一支為
    無主物而為被告先占所取得），均依法宣告沒收。其認事用法及量刑均無違誤，
    被告上訴意旨，仍執陳詞，否認犯罪，為無理由，其上訴應予駁回，
五、公訴意旨另以被告丙○○於九十二年三月二十五日凌晨一時許，以手提式音響擊
    開丁○○住宅大門，致其大門玻璃破裂不堪用，因認此部分亦涉刑法第三百五十
    四條毀損罪嫌。惟查此部分除據丁○○指訴外，則無大門遭毀損之證據足以佐證
    。而告訴人與被告立於對立之地位，其指訴仍需補強證據以擔保其真實性。本件
    既無積極事證足以擔保告訴人指訴之真實性，自不能遽憑告訴人片面指訴資為此
    部分犯罪之認定。又檢察官認此部分與前揭經論罪科刑之傷害部分有牽連犯之裁
    判上一罪關係，故不另為無罪之諭知，亦無不合。
貳、被告丁○○部分：
一、訊之被告丁○○固坦承於右揭時地，分別持刀揮刺丙○○身體等情不諱，惟矢口
    否認有何殺人未遂、傷害之犯行，並辯稱：伊是迫於無奈，為防衛自己所為，伊
    應判無罪云云。
二、經查：
    (一)1.被告丁○○於九十一年十二月二十四日夜間，在其宅前持尖刀刺入丙○○身
        體之事實，除據其供述外，並有尖刀一把扣案可佐，及丙○○受傷之長庚醫
        院基隆分院診斷證明書，現場照片附卷可稽。參諸證人張賀吉結證稱：他（
        指丙○○）身上有插了一支水果刀，在腰的地方。後來丙○○被抬走；證人
        乙○○即至現場處理警員結證稱：到現場看二人倒在義六路十號家門口，丙○○在下，丁○○在上，當時丙○○身上有刀，只看到刀子卡在後腰，其他
        傷沒看到各等語，堪認丙○○係於上開時地遭被告丁○○以刀刺入身體屬實
        。
      2.丙○○受被告丁○○以刀刺入，受有左背穿刺傷、左背合併左下肺葉穿刺傷
        ，有前揭診斷證明書可按，足見丁○○復以尖刀刺入丙○○之左背部，而該
        部位為人體之要害，為一般人所熟知，亦為丁○○所明知，而扣案尖刀甚為
        鋒銳，丁○○卻持尖刀刺入丙○○身體，且造成肺葉穿刺傷，一度因而命危
        ，有病危通知單在卷可參，足見其用力至猛，殺意至堅，丁○○有殺人之犯
        意灼甚。
      3.被告丁○○固持刀於右揭時地刺殺丙○○，然起因係丙○○先持裝有汽油之
        寶特瓶潑灑於其宅前，並持打火機欲點火，此據證人張賀吉結證在卷，而證
        人乙○○亦證述：義六路十號（按即丁○○宅）門板有潑灑汽油痕跡；另證
        人蔡長穎即到現場處理之警員復結證稱：伊在現場有聞到汽油味道，是他們
        家的週邊有汽油味道各等詞。此外，復有現場扣得之打火機、保特瓶可佐。
        該保特瓶內之殘餘物經送鑑定結果，檢出汽油成分，有內政部警政署刑事警
        察局九十二年五月十五日刑鑑字第０九二００六七八四二號鑑驗通知書存卷
        足憑。
      4.按對於現在不法之侵害，出於防衛自己或他人權利之行為，不罰，但防衛行
        為過當者，減輕或免除其刑，刑法第二十三條定有明文。因此，對於現在不
        法之傷害，始有正當防衛可言。而所謂「現在」之傷害，係指侵害直接來臨
        ，正在進行或仍在持續中。而侵害之開始，則應以侵害行為已達於防衛者最
        後或最安全防衛可能性之時點（此即「有效理論」），不應以「著手」認定
        為侵害之開始，否則將使防衛行為失其意義。丙○○既持汽油潑灑於戴宅前
        ，並持打火機在手，已如前述認定，雖尚未引燃，惟其侵害實已達於防衛者
        最後可能之時點，故認定被告丁○○應係就「現在不法之侵害」，為防衛己
        身及其母之生命身體之權利始揮刀刺殺丙○○。
      5.對於現在不法侵害之防衛行為是否過當，須就侵害行為之如何實施，防衛行
        為是否超越其必要程度而定，不專以侵害行為之大小及輕重為判斷之標準（
        最高法院四十八年台上字第一四七五號判例要旨參照）。所謂防衛行為之必
        要性」，係由裁判機關以「事後判斷」之基準，綜合衡量攻擊方式之強度，
        攻擊者之危險性及被害者所能自由運用之防衛手段等三項要素而為判斷。本
        件被告丁○○係就現在不法之侵害實施防衛行為，已如前述，然其除持刀刺
        入丙○○胸背之要害外，亦得選擇對被害人傷害較小之部位為之，且無需刺
        入深達肺部為之，是其防衛手段本有各種選擇，卻以最嚴重之方式為之，應
        屬防衛過當，仍無從阻違法而解免其罪責。被告丁○○辯稱其為正當防衛
        應判無罪云云，並非可採。
    (二)1.被告丁○○於九十二年三月二十五日凌晨，在其宅內持刀刺傷丙○○等情，
        除據其供述外，並有菜刀一把扣案可佐及丙○○受傷之診斷證明書附卷可考
        。被告丁○○此次所刺傷丙○○多在手部，頭部傷勢尚輕，顯見並非基於殺
        人犯意，而係基於普通傷害之犯意甚明。
      2.按正當防衛係以對於現在不法之傷害，出於防衛自己或他人權利之意思而為
        防衛行為為必要，故無從分別雙方為不法侵害之互毆行為，不得主張正當防
        衛，而防衛過當，更需以防衛權存在為前提。本件被告丁○○於警訊時即供
        稱：伊見丙○○在家前大聲吼叫，本不想理他，並隨即打電話報案，他就以
        音響敲擊打開伊家大門，就在此時伊有看見他進入其屋內拿出木棍，伊隨即
        進入房拿起菜刀預備防身．．．．．丙○○進入伊家後立即以木棍敲打伊
        頭．．．．．，當時伊在驚慌情況下揮砍菜刀，等語，顯見丙○○尚未持木
        棍傷害前，即持刀在手，俟丙○○進入其宅內，二人即各持菜刀、木棍互相
        揮砍，屬雙方各基於傷害犯意所為不法侵害之互毆行為，並無防衛意思存在
        ，揆諸前揭說明，自無從主張正當防衛而免責。又其既非屬正當防衛行為，
        即無防衛權存在，亦無過當之問題，檢察官認係「防衛過當」亦有未洽。
      (三)綜上諸情，被告所辯核屬誤解法律之詞，不足採信，其犯罪事證已斟明確，
        犯行堪以認定，應依法論科。
三、查被告丁○○基於殺人犯意，於九十一年十二月二十四日夜間，在其宅前持尖刀
    刺入丙○○身右揭時地刺殺丙○○，嗣經送醫急救始倖免於死，核其此部分所為
    ，係犯刑法第二百七十一條第二項、第一項之殺人未遂罪。次查其於九十二年三
    月二十五日凌晨，在其宅內，基於傷害犯意，持刀傷害丙○○之身體成傷，核其
    此部分所為，犯刑法第二百七十七條第一項之普通傷害罪，其著手於殺人行為，
    幸尚未致生死亡結果，為未遂犯，依法宜減輕其刑。又其就殺人未遂部分，係實
    施正當防衛行為而過當，依法遞減輕其刑（依刑法第六十六條規定得減至三分之
    二）。至辯護人於原審稱此部分應適用自首減刑之規定，然證人即警員乙○○至
    現場已發現本件犯罪事實，並詢問丁○○是否他殺（丙○○）的？丁○○承認說
    刀是他殺的等語，顯見偵查犯罪之警員已發現丁○○涉嫌犯罪，始有詢問丁○○
    是否殺人之舉。本件犯罪既經偵查機關發覺，被告始承認殺人，已不符合自首之
    規定，併此明。被告丁○○所犯上開二罪，犯意各別，要件不同，應予分論併
    罰。原審認被告罪證明確，適用刑法第二百七十一條第二項第一項、第二百七十
    七條第一項、第二十三條、第二十六條前段、第五十一條第五款、第三十八條第
    一項第二款、罰金罰鍰提高標準條例第一條前段之規定，及審酌其並無不良素行
    ，且行動不便，卻遭丙○○多次叫囂騷擾而致罹上開犯行，犯罪危及被害人生命
    、身體甚為嚴重，並其犯罪後之態度等一切情狀，就所犯二罪分別量處有期徒刑
    一年八月，並定其執行刑為有期徒刑二年。復以扣案之尖刀一把、菜刀一把為被
    告丁○○所有，且供本件犯罪所用，為其自承在卷，均依法宣告沒收。其認事用
    法均無不當，量刑亦甚妥適，被告上訴意旨仍主張正當防衛，核無理由，其上訴
    亦應予駁回。本院姑念被告丁○○未曾受有期徒刑以上刑之宣告，此有本院被告
    全國前案紀錄表在卷可稽，此次犯罪係因丙○○多次叫囂騷擾所致，本院認其經
    此次刑之宣告，爾後當知所警惕，信無再犯之虞，因認所處之刑，以暫不執行為
    適當，爰併予宣告緩刑五年以策自新。
四、被告丙○○經合法傳喚，無正當理由不到庭，有送達證書在卷可稽，爰不待其陳
    述逕行判決，併此敘明。
據上論斷，應依刑事訴訟法第三百七十一條、第三百六十八條，刑法第七十四條第一
款，判決如主文。
本案經檢察官周志榮到庭執行職務。
中　　　華　　　民　　　國　　九十三　　年　　　六　　　月  　　二  　　日
                              臺灣高等法院刑事第二十一庭
                                  審判長法  官  葉  騰  瑞
                                        法  官  江  國  華
                                        法  官  莊  明  彰
右正本證明與原本無異。
公共危險、殺人部分如不服本判決，應於收受送達後十日內向本院提出上訴書狀，其
未敘述上訴之理由者並得於提起上訴後十日內向本院補提理由書（均須按他造當事人
之人數附繕本）。
其餘不得上訴。
                                        書記官  廖  逸  柔
中　　　華　　　民　　　國　　九十三　　年　　　六　　　月  　　三  　　日
附錄：本案論罪科刑法條全文
中華民國刑法第二百七十一條
(普通殺人罪)
殺人者，處死刑、無期徒刑或十年以上有期徒刑。
前項之未遂犯罰之。
預備犯第一項之罪者，處二年以下有期徒刑。
中華民國刑法第二百七十七條
(普通傷害罪)
傷害人之身體或健康者，處三年以下有期徒刑、拘役或一千元以下罰金。
犯前項之罪因而致人於死者，處無期徒刑或七年以上有期徒刑；致重傷者
，處三年以上十年以下有期徒刑。
